最高法院刑事判決　　　　　　　　　　111年度台上字第479號
上　訴　人　巫昇樺
 
 

選任辯護人　趙佑全律師
上列上訴人因殺人未遂等罪案件，不服臺灣高等法院臺中分院中
華民國110年8月12日第二審判決（110年度上訴字第713號，起訴
案號：臺灣苗栗地方檢察署108 年度偵字第5333號），提起上訴
，本院判決如下：
    主  文
原判決關於殺人未遂部分撤銷，發回臺灣高等法院臺中分院。
其他上訴駁回。
    理  由
甲、撤銷發回部分
一、原審維持第一審關於論處上訴人巫昇樺殺人未遂罪部分之科
    刑判決，駁回上訴人此部分之第二審上訴，固非無見。
二、審理事實之法院，對於卷內被告有利及不利之證據，應一律
    注意，詳為調查，綜合全案證據資料，本於經驗法則以定其
    取捨，並將取捨證據及得心證之理由，於判決內詳加說明，
    故證據雖已調查，而尚有其他部分未經調查，仍難遽為被告
    有利或不利之認定，否則即有判決不備理由、證據調查職責
    未盡之違誤。
    原判決關於犯罪事實欄二部分是認定：上訴人於民國108年9
    月11日上午11時50分許，在苗栗縣銅鑼鄉九湖大橋旁河堤道
    路旁農田，因另案遭通緝，經苗栗縣警察局苗栗分局員警追
    捕，上訴人因見員警劉文兆已經追到其旁，竟為脫免逮捕，
    將右手所持具殺傷力之改造手槍亮出，並基於殺人不確定故
    意之犯意，先以左手拉動右手所持之上開手槍滑套，致使該
    手槍隨時得以擊發，且右手食指亦進入護弓內，並將該手槍
    槍口直接對著員警劉文兆方向，員警劉文兆見狀便趕緊以左
    手緊握已經上膛之上開手槍，阻止槍管滑動擊發，另大喊槍
    已經上膛，隨後到場之員警陳泰木、陳智欽趕到時，3 人便
    一起壓制上訴人，始倖免於難等情。其理由說明略為：證人
    劉文兆、陳泰木、陳智欽均證稱：上訴人確有持槍並將槍口
    對著劉文兆、手指伸進護弓且呈彎曲等言；證人陳智欽更明
    確證稱看到上訴人槍口對著劉文兆的頭部等語。且上訴人於
    案發當時，另因施用毒品案件遭通緝，一旦被緝獲，將送執
    行觀察、勒戒，並因所犯竊盜案件接受偵查，復有本件非法
    持有改造手槍、子彈犯行待審判，罪刑非輕，應有為求脫逃
    、不擇手段之強烈意念，則從其使用之兇器種類、相對位置
    、距離、「瞄準部位」及一心脫免逮捕之動機等各情，認上
    訴人主觀上已具有即使殺害劉文兆也在所不惜之殺人不確定
    故意等旨（見原判決第9、10頁）。
    惟核對卷內資料，第一審業已勘驗半自動手槍拉動滑套之目
    的，僅在將子彈推進入膛之情在卷（見第一審卷第120 頁）
    ，其後自仍需再將槍管瞄準對象始得有效射擊；再證人劉文
    兆於第一審係證稱：「（受命法官問：你剛才有證述說他〔
    指上訴人〕）還沒有舉到你？）對」、「（問：…那個槍從
    腰的槍套拿出來，左手就直接拉滑套？）對」、「（這時候
    這個槍跟他兩隻手的位置都還在巫昇樺的腹部這個位置？）
    對」、「（還是說他舉起來了？）沒有舉起來」等語（見第
    一審卷第155、156頁），倘若無誤，上訴人似係自腰際取出
    手槍後，即直接拉動滑套，尚未舉起該槍，劉文兆見狀就趕
    緊以左手緊握其槍，阻止槍管滑動而擊發子彈，則上訴人是
    否確有將槍枝「瞄準」劉文兆之動作？並非無疑，原判決如
    何能憑其「瞄準部位」而論斷上訴人確有殺人之犯意？何況
    縱使上訴人於拉動滑套時槍口朝向劉文兆，或於與劉文兆相
    互拉扯中曾將槍管朝向劉文兆，惟此是否係有意之瞄準射擊
    舉動？或僅因雙方使力抗衡中槍枝非自主之擺動？更需詳加
    研酌、謹慎認定。原判決所為論斷，仍嫌有認定事實與卷證
    不符、判決理由不備及證據調查職責未盡之違失。雖原判決
    理由另載稱：證人陳智欽明確證稱，該槍口是對著劉文兆的
    頭部云云（見原判決第8頁第15、16行、第9頁第29行），惟
    此與劉文兆前述證詞，已見出入，且陳智欽係於劉文兆與上
    訴人相互拉扯之後始行到場，亦為原判決事實所載認，則陳
    智欽究係如何得見上訴人持槍瞄準劉文兆頭部，而為劉文兆
    所不知？其證述情節是否足採？似有可議。況原判決事實亦
    未記載上訴人有瞄準劉文兆頭部之情節，其理由說明與事實
    認定，更見矛盾。
    再者，原判決理由固說明上訴人是因遭通緝在案，罪刑非輕
    ，應有為求脫逃、不擇手段之強烈意念云云，惟所舉上訴人
    因毒品案將送執行觀察、勒戒，竊盜案將接受偵查，及本件
    非法持有改造手槍、子彈犯行將被審判處刑等情，罪刑究係
    達於如何之程度，致使上訴人於警方多人圍捕時，猶萌生犯
    持槍殺警重罪，縱令置警員於死地亦在所不惜之念？其說理
    仍有未足。而本件上訴人於取出改造手槍後，即遭劉文兆阻
    止，並與隨後趕到之其他員警合力制服，始終未曾擊發所持
    槍、彈，則其取出槍枝之動機為何？而拉動滑套究非擊發子
    彈之最後動作，其意究係取人性命、施以教訓或嚇阻追緝？
    更需賴積極證據資以證明，此均攸關上訴人是否確有殺人未
    必故意之認定，實有詳加調查、審究之必要。乃原審未就上
    開事項細心查證，並勾稽說明，遽為較不利於上訴人之認定
    ，尚有證據調查職責未盡、判決理由欠備之違誤，難昭折服
    。
三、已受請求之事項未予判決者，其判決當然違背法令，刑事訴
    訟法第379 條第12款定有明文。而犯罪事實是否已起訴，應
    以起訴書犯罪事實欄所記載者為準，不受起訴書所引法條、
    罪名或法律見解之拘束。則法院審判之範圍應與起訴事實以
    及其效力所及之範圍一致，對於未經起訴之事實，固無從裁
    判，對於已經起訴暨起訴效力所及之事實，自須全部加以裁
    判，方屬適法。
    本件起訴書犯罪事實二已載明上訴人係因另案遭通緝，經員
    警劉文兆追捕，為脫免逮捕，於與劉文兆扭打之際，竟基於
    殺人犯意，手持上述改造手槍並拉滑套上膛，且將槍口朝向
    劉文兆等情，果若非虛，本件起訴書所記載之此部分事實似
    與刑法第135條第1項妨害公務執行罪大致相符，而該當於該
    罪施強暴、脅迫之構成要件行為，則能否謂此部分妨害公務
    執行犯罪事實未併經檢察官起訴？即非無研求餘地。惟原判
    決僅就其殺人未遂之犯行予以論罪科刑，並未見就此妨害公
    務執行罪部分加以審究論斷及說明，依上述規定及說明，此
    部分自有已受請求事項未予判決及理由欠備之違法，併此指
    明。
四、以上或係上訴意旨所指摘，或為本院得依職權調查之事項，
    且第三審法院應以第二審判決所確認之事實為判決基礎，原
    判決之上開違背法令情形，已影響於事實之確定，本院無從
    據以自為判決，應認原判決關於殺人未遂部分，有撤銷發回
    原審法院更審之原因。
乙、上訴駁回部分
    查第三審上訴書狀，應敘述上訴之理由，其未敘述者，得於
    提起上訴後20日內補提理由書於原審法院，已逾上述期間，
    而於第三審法院未判決前仍未提出上訴理由書狀者，第三審
    法院應以判決駁回之，刑事訴訟法第382條第1項、第395 條
    後段規定甚明。本件上訴人就所犯非法持有具殺傷力之槍枝
    罪（另想像競合犯非法持有子彈罪）部分，不服原審判決，
    於110年8月26日提起上訴，並未敘述此部分上訴之理由，迄
    今逾期已久，於本院未判決前仍未提出，依上開規定，其此
    部分上訴自非合法，應予駁回。
據上論結，應依刑事訴訟法第395條後段、第397條、第401 條，
判決如主文。
中    華    民    國   111    年    3     月    9     日
                  刑事第五庭審判長法  官  吳  信  銘  
                                  法  官  何  菁  莪  
                                  法  官  梁  宏  哲  
                                  法  官  沈  揚  仁  
                                  法  官  蔡  廣  昇  
本件正本證明與原本無異
                                  書記官
中    華    民    國   111    年    3     月    16    日